【裁判字號】    90,上訴,2463
【裁判日期】    901024
【裁判案由】    偽造文書等
【裁判全文】
臺灣高等法院刑事判決                  九十年度上訴字第二四六三號
    上  訴  人
    即  被  告  甲○○
右上訴人，因偽造文書案件，不服臺灣臺北地方法院，八十九年度訴字第九九號，中
華民國九十年六月一日第一審判決（起訴案號：臺灣臺北地方法院檢察署八十八年度
偵字第五九七０號）提起上訴，本院判決如左：
    主      文
原判決撤銷。
甲○○偽造公印文，累犯，處有期徒刑年陸月。偽造之「法務部調查局」印文及「
局長王榮洲」簽名章戳影本各壹枚均沒收。
    事      實
一、甲○○於民國七十七年間因詐欺案件，經本院於民國七十九年十二月十八日判處
    有期徒刑一年六月，經裁定減為有期徒刑九月，於八十二年九月七日執行完畢，
    竟仍不知悔改，於八十六年間另涉詐欺案件羈押於台灣台北看守所仁二舍時，與
    案外人黃俊傑、劉志焜同處一舍房，因得知與黃俊傑同案之被告乙○○收受黃俊
    傑盜匪所得之金飾而遭判處贓物罪，且黃俊傑於同年四月八日發監執行，將其所
    涉懲治盜匪條例案件之起訴書、判決書等相關資料交付予劉志焜，希劉志焜透過
    第三人王彥明轉交其父，甲○○見有機可乘，竟基於意圖為自己不法所有之概括
    犯意，於交保後之同年五月初返所探視劉志焜時，向劉志焜謊稱黃俊傑朋友打電
    話給伊，要劉志焜將上開資料交付伊，使劉志焜陷於錯誤將上開書類如數交付，
    甲○○取得資料後，即於同年五月二十日起去電乙○○佯稱係調查局人員，多次
    約乙○○在中正紀念堂見面，並謊稱與局長交情很好，而調查局內部近期有一批
    黃金要標售，有辦法以低價賣給乙○○，並持上開判決書類，及印有「法務部調
    查局」公印文及「局長王榮洲」簽名章戳印文之紙條以取信乙○○，致生損害於
    王榮洲及法務部調查局。待乙○○陷於錯誤表示願意購買後，甲○○即要求乙○
    ○攜帶現金新台幣（下同）四百萬元用以標售黃金及金手鍊二條與局長交換黃金
    ，於同年六月七日中午在台北縣三重市三和國中（起訴書誤為中和國中）見面，
    甲○○則於同日上午九時十五分許，去電全信金華小客車租賃有限公司租車，該
    公司即派遣不知情之王祺村駕駛車號ＢＢ－０３９８（起訴書誤為０３８９）之
    ＶＯＬＶＯ轎車前往臺北市○○路○段一七六號法務部調查局台北市調查處（以
    下簡稱台北市調處）接人，甲○○與另一年籍姓名不詳之成年男子上車後，即於
    十二時三十分許前往三和國中，接駁攜帶綠色背包（內裝有現金四百萬元及約值
    五、六萬元之金手鍊二條）之乙○○上車，並指示王祺村將車駛至三重市重陽橋
    下，及台北市國父紀念館逸仙路門口停留，二次要求王祺村及該不詳姓名男子下
    車迴避，由甲○○及乙○○二人直接晤談，甲○○並趁機取回上開印有「法務部
    調查局」公印文及「局長王榮洲」簽名章戳印文之紙條撕毀丟棄。至下午二時許
    ，甲○○復指示王祺村將車開往台北市調處，車行接近台北市調處時，甲○○即
    交付於不詳時地偽造之「法務部調查局台北市調查處張志榮」名片，向乙○○謊
    稱不能載外人進調查局，要乙○○先下車持上開張志榮名片跟車進入辦理會客，
    並將背包留在車上，乙○○不疑有他，即將背包留在車上並先行下車，甲○○見
    乙○○下車後即以有急事欲赴劍潭為由，指示王祺村加速駛離現場，乙○○始知
    受騙。
二、案經乙○○訴由法務部調查局台北市調查處、臺灣省鐵路警察局第一警務段報請
    臺灣臺北地方法院檢察署檢察官偵查起訴。
    理      由
一、訊據上訴人即被告甲○○（下稱被告）固坦承收受乙○○金錢之事實，惟矢口否
    認有何偽造印章印文及詐欺取財犯行，辯稱：伊與黃俊傑同牢房時，黃俊傑說盜
    匪案件是黃俊傑幫乙○○扛下來的，如果出獄後有需要，可以藉此向乙○○勒索
    金錢，故伊出所後就打電話給乙○○向他要錢，但乙○○不相信，伊就去找劉志
    焜拿黃俊傑之判決，並再度打電話威脅乙○○若不交錢，就要把乙○○供出來，
    乙○○因心生畏懼而前後三次交給伊五十萬元，前二次在中正紀念堂，最後一次
    於八十六年六月七日在王祺村駕駛之車上交付，伊只詐取五十萬元而已，並未偽
    造調查局公印文佯稱調查局人員向被告詐欺達四百萬元云云。
二、經查：
    (一)右揭犯罪事實，除經證人乙○○、廖世凱、王祺村證述甚詳外，並有乙○○庭
      呈印有「法務部調查局」公印文及「局長王榮洲」簽名章戳印文之影本、偽造
      之「張志榮」名片在卷可參，而上開印文經鑑定結果係偽造無誤，亦有法務部
      調查局八十六年八月二十日鑑定通知書附卷可稽。
    (二)被告對於本件犯行，先於警訊及偵查中供稱：之前與乙○○並不認識，八十六
      年五月十八日乙○○至伊在中正紀念堂擺設之攤位買東西，藉口所買的食物不
      潔而與伊發生打架衝突，乙○○因此懷恨在心才誣告本件犯行。而伊在八十六
      年六月七日上午一如往常至中正紀念堂擺設攤位，當天下午一時許則與朋友一
      同出發前往高雄旗山，並未向王祺村租車，更未以調查局人員名義向乙○○詐
      騙金錢云云（見八十六年度偵字第一四七三七號卷第四頁、三十五頁、九十二
      頁），並提出八十六年五月十八日及五月二十日擺設攤販之違規通知單為證，
      然於八十七年間檢察官再度開庭訊問時，復改稱同房黃俊傑說若缺錢可以向乙
      ○○要，因為黃俊傑幫乙○○扛下案子，伊才藉此向乙○○威脅五十萬元云云
      （見八十七年度偵字第二一五一二號卷第十四頁背面），於八十八年偵訊時又
      改稱是以黃俊傑案為由威脅乙○○交錢，這是伊自己的意思，黃俊傑及劉志焜
      均不知情云云（見八十八年度偵字第五九七○號卷第十二頁），被告對於是否
      認識乙○○、是否向乙○○詐騙財物、及六月七日當天是否曾與乙○○見面等
      ，所辯前後游移其詞差異甚大，既乏佐証，並無可取。
    (三)又證人黃俊傑供稱，伊所涉之盜匪案件本係自己所為，乙○○只是因收受贓物
    而成為同案被告，因此不可能告訴甲○○伊幫乙○○扛下案子，可藉此向乙○
      ○勒索金錢等語（見原審九十年五月十八日審理筆錄），參以黃俊傑所涉之十
      餘件盜匪案件除經黃俊傑坦承不諱外，並經被害人指述係黃俊傑所為，此有台
      灣板橋地方法院八十四年度訴字第二四二五號判決在卷可按，足見上開盜匪犯
      行確係黃俊傑所為無誤，而與乙○○無涉，準此，乙○○既未涉有盜匪犯行，
      自無可能因被告之威脅心生畏懼而交付財物之理。顯見被告辯稱是利用乙○○
      怕黃俊傑將伊供出來之心態而向乙○○勒索財物等語，係飾卸避就杜撰之詞，
      不足採信。
    (四)再者，證人乙○○證稱六月七日當日被騙之四百萬元中，其中三百五十萬元係
      向廖世凱所借，此不僅據廖世凱證述甚詳，亦有廖世凱於八十八年六月七日向
      華南銀行貸款之借據及廖世凱之存摺明細影本可按，而廖世凱於當日向華南銀
      行共借款五百萬元，其中三百五十萬元借予乙○○，剩下一百五十萬元作為自
      己週轉所用，業據廖世凱證述屬實，若乙○○與廖世凱欲誣告甲○○，則依上
      開證據乙○○自可指稱遭甲○○詐騙五百萬元，何須證稱只遭詐騙四百萬元？
      雖乙○○與廖世凱就是否遭被告騙走四百萬元、其中三百五十萬元係向廖世凱
      所借等問題實施測謊結果，經測試呈情緒波動之反應而認係說謊，此有法務部
      調查局八十六年八月三十日鑑定通知書可按，然測謊之鑑驗，係就受測人對相
      關事項之詢答，對應其神經、呼吸、心跳等反應而判斷，當所測問題涉及重要
      爭點時，其心理上之負擔難免影響其呼吸、血壓等反應，是該鑑驗結果固可為
      審判之參考，但非為判斷之唯一及絕對之依據，鑑驗結果是否可採，仍應由法
      院斟酌取捨。本院依現存證據及經驗法則認乙○○確係遭被告詐騙四百萬元及
      金手鍊二條已如前述，自難僅憑上開鑑定結果即推翻乙○○、廖世凱證言之可
      信度。
    (五)此外，證人王祺村證稱，當日被告坐在後座，另一不詳姓名男子坐前座，乙○
      ○上車後與被告一同坐在後座，有看見乙○○帶一個背包上車，被告指示將車
      開到重陽橋及國父紀念館停留，二次均稱有話要跟乙○○單獨談，要求伊與該
      不詳姓名男子下車，開車時伊因職業道德而未仔細聆聽被告與乙○○詳細之談
      話內容，但隱約聽到被告說有東西要拍賣，可以比較便宜賣給乙○○。後來車
      子停在調查局門口附近，乙○○先下車，被告則說有急事要伊趕快開車到劍潭
      ，於是就迅速離開調查局等語（見原審九十年五月十八日審理筆錄），蓋王祺
      村係被告電話叫車由公司臨時指派之司機，其與乙○○、廖俊凱、甲○○並不
      相識，亦無利害關係，自無與乙○○共同設陷攀誣被告之理，是其證言之可信
      度堪信為真實，則由王祺村上開證言觀之，不僅與乙○○證述之情節相符，益
      證被告確實以調查局有黃金標售之謊言詐騙乙○○。而被告當日租車後之行程
      目的主要在搭載乙○○等情，業據王祺村證述甚詳，若如被告所辯六月七日係
      乙○○第三次受脅迫而交付金錢，則大可循前二次慣例在中正紀念堂交付即可
      ，何須大費周章租借豪華轎車搭載乙○○？且台北市調處離乙○○三重住處甚
      遠，若非陷於錯誤相信調查局有黃金標售，何須在台北市調處前依囑下車？被
      告若非以此詐騙乙○○，何須於乙○○下車後即遣司機迅速駛離？是被告辯稱
      租車僅是原本打算返回南部云云，委無足採。
    (六)又被告雖否認持印有偽造之「法務部調查局」、「局長王榮洲」簽名章戳印文
      之紙條及「張志榮」名片向乙○○詐騙云云，且上開印文原本業經被告收回銷
      毀，然乙○○於被告交付原本後曾將上開印文加以影印留存，廖世凱亦證稱曾
      看過上開印文，此均有上開印文影本及張志榮名片正本在卷可參，被告偽造印
      章印文之行為堪以認定。
    綜上，足見被告上開置辯均為卸責之詞不足採信，其犯行堪以認定。
三、被告向劉志焜騙得黃俊傑之判決書後，偽造「法務部調查局」公印文及「局長王
    榮洲」簽名章戳印文於紙條上連同上開判決書出示予乙○○，使之陷於錯誤而交
    付財物，核其所為，係犯刑法第二百十七條第一項、第二百十八條第一項、第三
    百三十九條第一項之罪。其先後多次詐欺取財犯行，時間緊接，所犯係構成要件
    相同之罪名，應依連續犯規定以一罪論並加重其刑。被告以一行為同時偽造局長
    簽名章戳印文及調查局公印文，觸犯構成要件不同之罪名，為想像競合犯應從一
    重論處。又被告所犯上開各罪間，有方法結果之牽連關係，應從一重之偽造公印
    文罪論處。又公訴人雖僅就被告向乙○○詐欺取財部分提起公訴，然檢察官就犯
    罪事實一部起訴者，其效力及於全部，本件被告對劉志焜施用詐術使之交付黃俊
    傑判決等資料之犯罪事實，與前揭論罪科刑之詐欺取財罪部分，有連續犯裁判上
    一罪關係，已如前述，本院自應一併加以裁判。又公訴人認被告偽造「局長王榮
    洲」簽名章加蓋於紙條上取信乙○○，係犯刑法第二百十六條行使第二百十七條
    第一項偽造私印章罪，然刑法第二百十六條係規定行使同法第二百十條至第二百
    十五條之文書罪，並無行使同法第二百十七條之罪名，且被告偽造、印文於紙張
    上取信被告，該紙張因未表彰任何權利而非私文書，是被告僅犯刑法第二百十七
    條第一項偽造印文罪，本案並無扣押偽造之公印及簽名章，又並無證據證明被告
    有盜刻法務部調查局公印及偽刻「局長王榮洲」簽名章，且多次搜索亦無所獲，
    自難逕認被告有偽造上開印章犯行，應就印文之偽造論究。公訴人所引法條容有
    誤會，應予以更正。又被告於七十七年間因詐欺案件，於八十二年九月七日執行
    完畢，其於五年內再犯本件有期徒刑以上之罪，應依刑法第四十七條規定加重其
    本刑。又被告於六月七日雖與另一不詳姓名男子共同前往搭載乙○○，惟被告與
    乙○○晤談時均要求該男子迴避，且對乙○○施用詐術者係被告，並無證據顯示
    該男子與被告有何共同犯意聯絡及行為分擔，應認本件犯行係被告單獨為之而無
    共同正犯。
四、原審對被告論罪科刑固非無見，惟查：並無證據證明被告有偽造「法務部調查局
    」公印及偽造「局長王榮洲」簽名章，又乏實物扣案，印文之偽造縱使以章加蓋
    亦可呈現而得，但不能證明該公印及簽名章必係被告所偽造。原判決以偽造公印
    罪論罪，與卷證不符，自非正確。被告上訴意旨指只行騙五十萬元，其餘部分均
    否認，依本院查證所得不足採，上訴雖乏理由，然原判決已有可議，已無可維持
    ，應予撤銷改判。審酌被告自七十年起即以不同手法屢犯詐欺犯行、其偽造公印
    文假冒調查局人員詐騙財物、犯後不知悔改猶卸詞否認、犯罪所得甚鉅且尚未賠
    償被害人損失等一切情狀，量處如主文第二項所示之刑以示懲儆。末查，被告偽
    造之「法務部調查局」印文及「局長王榮洲」簽名章印文，有法務部調查局鑑定
    通知書附卷足參，扣案者雖為影本，均應依刑法第二百十九條規定沒收之。
五、至公訴意旨認被告假冒調查局人員，出示偽造之「法務部調查局台北市調查處張
    志榮」名片，向乙○○施用詐術，係犯刑法第一百五十八條僭行公務員職權罪嫌
    、第一百五十九條冒用公務員服章官銜罪嫌、第二百二十條以第二百十條論之偽
    造私文書罪嫌云云。然查：
    (一)刑法第一百五十八條僭行公務員職權罪，所謂僭行職權，係指無此職權僭行越
      使者而言，若冒充公務員然其所為非公務員職權上應執行之業務，自不構成該
      罪；又同法第一百五十九條之冒用公務員官銜罪，須在多數人得共見共聞之狀
      態下公然冒用公務員官銜始足當之。本件被告雖向乙○○佯稱係調查局人員，
      然被告或以電話、或與乙○○二人私下晤談時始僭稱公務員，並未公然為之，
      又被告係向乙○○佯稱調查局有黃金要標售，此非調查局人員職權上應執行之
      業務，是被告縱有冒充公務員之行為，亦與刑法第一百五十八條及第一百五十
      九條之構成要件有間。
    (二)又在紙上或物品上之文字、符號，依習慣或特約足以為表示其用意之證明者，
      關於偽造文書之罪固應以文書論，然名片僅有表明其為何人之作用，並不足為
      法律上一定用意之證明，即不足以證明持名片者確為名片上所載姓名之本人，
      如持他人名片冒用他人名義行詐，僅能論以詐欺罪，其持他人名片之行為不過
      為便於行詐而已，不能併論以行使偽造私文書罪責，最高法院七十九年度台上
      字第一九四九號判決可資參照。本件被告雖偽造張志榮名片向乙○○詐騙，然
      名片本身既無法產生任何法律上之效力，揆諸前揭說明，自不構成偽造私文書
      或偽造準私文書罪。
    綜上，公訴人認被告涉有刑法第一百五十八條、第一百五十九條、第二百二十條
    之罪嫌容有誤會，惟公訴人認此部份犯行與本院前揭論罪科刑部分，有牽連犯裁
    判上一罪關係，爰不另為無罪之諭知。
據上論斷，應依刑事訴訟法第三百六十九條第一項前段、第三百六十四條、第二百九
十九條第一項前段，刑法第二百十七條第一項、第二百十八條第一項、第二百十九條
、第三百三十九條第一項第一款、第五十五條、第四十七條，罰金罰鍰提高標準條例
第一條前段，判決如主文。
本案經檢察官陳明光到庭執行職務。
中      華      民      國    九十    年      十      月      二十四    日
                            臺灣高等法院刑事第十八庭
                                審判長法  官  吳      敦
                                      法  官  林  陳  松
                                      法  官  吳  明  峰
右正本證明與原本無異。
如不服本判決應於收受送達後十日內向本院提出上訴書狀，其未敘述上訴之理由者並
得於提起上訴後十日內向本院補提理由書（均須按他造當事人之人數附繕本）。
                                      書記官  李華  安
中      華      民      國    九十    年      十      月      二十五    日
附錄：本案論罪科刑法條全文
中華民國刑法第二百一十七條：
 (偽造盜用印章印文或署押罪)
偽造印章、印文或署押，足以生損害於公眾或他人者，處三年以下有期徒
刑。
盜用印章、印文或署押，足以生損害於公眾或他人者，亦同。
中華民國刑法第二百一十八條：
 (偽造盜用公印或公印文罪)
偽造公印或公印文者，處五年以下有期徒刑。
盜用公印或公印文足以生損害於公眾或他人者，亦同。
中華民國刑法第三百三十九條：
 (普通詐欺罪)
意圖為自己或第三人不法之所有，以詐術使人將本人或第三人之物交付者
，處五年以下有期徒刑、拘役或科或併科一千元以下罰金。
以前項方法得財產上不法之利益或使第三人得之者，亦同。
前二項之未遂犯罰之。


司法院資訊處製作；財團法人民間司法改革基金會備份。
